臺灣屏東地方法院民事判決　　　　　　　 99年度訴字第313號
原　　　告　潘威晙
訴訟代理人　陳群香
被　　　告　蔡萬居
訴訟代理人　陳世明律師
上列當事人間請求侵權行為損害賠償事件，本院於民國100 年2
月23日言詞辯論終結，判決如下：
    主      文
被告應給付原告新台幣貳拾貳萬貳仟陸佰捌拾捌元，及自民國九
十年三月十二日起至清償日止，按週年利率百分之五計算之利息
。
原告其餘之訴駁回。
訴訟費用由被告負擔百分之十一，餘由原告負擔。
本判決原告勝訴部分，得假執行；但被告如於執行標的物拍定、
變賣前，以新台幣貳拾貳萬貳仟陸佰捌拾捌元為原告預供擔保，
得免為假執行。
原告其餘假執行之聲請駁回。
    事實及理由
一、本件原告起訴請求被告給付新台幣（下同）200 萬元，及自
    民國99年3 月6 日起至清償日止，按週年利率百分之5 計算
    之利息，於訴狀送達後，變更為請求被告給付200 萬元，及
    自起訴狀繕本送達翌日（即99年3 月12日）起至清償日止，
    按週年利率百分之5 計算之利息，核屬減縮應受判決事項之
    聲明，依民事訴訟法第255 條第1 項第3 款規定，於法並無
    不合，應予准許。
二、原告主張：被告於98年8 月4 日下午4 時25分許，在屏東縣
    崁頂鄉○○村○○路1 之9 號路旁燃燒稻草，產生濃煙，影
    響交通，適伊騎乘車牌號碼236-CTR 號重型機車，沿同路由
    東往西（起訴狀誤載為由西往東）行駛至該處，因而不慎自
    後撞擊手推中耕機行走於路上之張水木，致張水木受傷，送
    醫後不治死亡，伊亦受有頭部外傷合併兩側額骨及額竇骨凹
    陷性粉碎性骨折、氣胸症、創傷性蜘蛛膜下血腫及兩側嗅神
    經損傷等傷害，經送醫急救，於98年8 月10日出院（其中在
    加護病房4 天），並於98年9 月23日住院，翌日施行顱骨成
    形手術，98年10月2 日出院，復自98年10月5 日起至同年月
    24日止，接受門診治療共6 次。上開車禍經臺灣省高屏澎區
    車輛行車事故鑑定委員會鑑定結果，認為伊駕駛重型機車未
    注意車前狀況，並採取必要之安全措施，為肇事主因，張水
    木手推車耕機未靠邊行走為肇事次因，被告於路旁燃燒稻草
    產生濃煙，致而影響交通，與車禍之發生顯有因果關係。刑
    事部分，伊業經本院交通法庭以98年度交簡字第881 號判處
    過失致人於死罪刑有刑徒刑4 月，如易科罰金以1,000 元折
    算1 日，緩刑2 年確定，且伊已與張水木之家屬成立調解（
    本院99年度調字第23號），賠償280 萬元（含強制汽車責任
    保險之保險給付150 萬元及國泰世紀產物保險股份有限公司
    理賠之保險金100 萬元）。按任何人不得在道路兩旁附近燃
    燒物品，發生濃煙，妨礙行車視線，道路交通安全規則第14
    0 條第2 款定有明文，此為保護他人之法律，被告在路旁燃
    燒稻草發生濃煙而影響交通，並與本件車禍之發生有因果關
    係，依民法第185 條第1 項規定，應與伊對張水木之家屬連
    帶負損害賠償責任，且伊賠償張水木之家屬280 萬元，致被
    告同免責任，依民法第280 條及第281 條第1 項規定，得向
    被告請求償還其應分擔之部分即140 萬元。又伊因被告之不
    法侵害而受有前述傷害，支出醫療費用56,720元（含健保給
    付部分52,723元），且精神上甚感痛苦，應由被告賠償非財
    產上損害543,280 元，以資慰藉，依侵權行為之法律關係，
    伊另得請求被告賠償60萬等情，並聲明：(一)原告應給付被告
    200 萬元，及自起訴狀繕本送達翌日起至清償日止，按週年
    利率百分之5 計算之利息。(二)原告願供擔保，請准宣告假執
    行。
三、被告則以：伊雖於98年8 月4 日下午2 時許，在屏東縣崁頂
    鄉○○村○○路1 之9 號路旁燃燒甘蔗葉（非原告所稱之稻
    草），惟伊直至火勢熄滅之後，方返家休息，且相隔1 個多
    小時之後，始發生本件車禍，肇事當時現場已無任何煙霧，
    車禍之發生，顯係因原告酒醉駕車及疏未注意車前狀況所致
    ，難謂與伊燃燒甘蔗葉有關。又原告雖已與張水木之家屬成
    立調解，賠償280 萬元，惟其中150 萬元係強制汽車責任保
    險之保險給付，100 萬元係國泰世紀產物保險股份有限公司
    理賠之責任險保險金，依強制汽車責任保險法第33條及保險
    法第53條規定，債權已移轉於保險人，原告自不得向伊求償
    ，另30萬元雖係由原告自行負擔，惟上開調解未經伊參與，
    效力不及於伊，原告亦不得向伊求償。其次，原告請求賠償
    醫療費用56,720元，其中健保給付部分52,723元，依全民健
    康保險法第82條第1 項第1 款及保險法第53條第1 項規定，
    原告不得向伊請求賠償，至原告請求賠償慰撫金543,280 元
    ，則屬過高，應以5 萬元為相當。再者，原告對於本件損害
    之發生與有過失，至少應減輕伊7 成之賠償金額，且原告未
    戴安全帽，對於損害之擴大與有過失，亦應再減輕伊1 成之
    賠償金額等語，資為抗辯，並聲明：(一)原告之訴及假執行之
    聲請均駁回。(二)如受不利之判決，被告願供擔保請准宣告免
    為假執行。
四、經查：原告於98年8 月4 日下午4 時25分許，騎乘車牌號碼
    236-CTR 號重型機車，沿屏東縣崁頂鄉○○村○○路由東往
    西行駛，行經該路1 之9 號前時，疏未注意車前狀況，並隨
    時採取必要之安全措施，而自後撞擊手推中耕機行走於路上
    之張水木，致張水木受有頭部外傷併顱骨骨折、嚴重腦腫及
    氣腦、腹部挫傷併肝臟破裂併內出血、右側6-7 肋骨骨折及
    肺部挫傷、雙側下肢骨折等傷害，經送醫延至翌日凌晨1 時
    3 分許不治死亡，原告亦受有頭部外傷合併兩側額骨及額竇
    骨凹陷性粉碎性骨折、氣胸症、創傷性蜘蛛膜下血腫及疑似
    兩側嗅神經損傷等傷害。刑事部分，原告業經本院交通法庭
    以98年度交簡字第881 號判處過失致人於死罪刑有刑徒刑4
    月，如易科罰金以1,000 元折算1 日，緩刑2 年確定之事實
    ，為兩造所不爭執，並有診斷證明書、臺灣屏東地方法院檢
    察署98年度偵字第8024號檢察官聲請簡易判決處刑書及本院
    98年度交簡字第881 號刑事簡易判決附卷可稽，復經本院調
    閱上開刑事案件卷宗查明屬實。
五、本件之爭點為：(一)被告是否應對原告及張水木之家屬負侵權
    行為損害賠償責任？倘然，原告對於損害之發生及擴大與有
    過失，應據以減輕被告賠償金額之比例為若干？(二)原告因調
    解成立而賠償張水木之母、配偶及子女280 萬元部分，得否
    向被告求償？(三)原告就其本人受傷部分向被告請求賠償之項
    目及金額，是否於法有據並相當？茲分別論述如下：
(一)、按汽車行駛時，駕駛人應注意車前狀況及兩車併行之間隔，
    並隨時採取必要之安全措施；汽車駕駛人飲用酒類或其他類
    似物後其吐氣所含酒精濃度超過每公升0.25毫克或血液中酒
    精濃度超過百分之0.05以上者，不得駕車；任何人不得在道
    路兩旁附近燃燒物品，發生濃煙，妨礙行車視線，道路交通
    安全規則第94條第3 項、第114 條第2 款及第140 條第2 款
    定有明文。查原告於刑案警詢中陳稱：「肇事前我沿後路
    由東往西直行．．．肇事地點有白煙。（你發現白煙時，離
    事故地點有多遠？）約100 公尺。．．．當時白煙情形是無
    法看到道路與人車。．．．我怕旁邊有路人，我將車輛行駛
    至路中央，我車與人行駛至濃煙中後我就暈倒．．．」，又
    於檢察官詢問時陳稱：「我看到很多煙我完全看不到路，我
    就往中間騎，騎到煙裡面之後我就什麼都不知道了。（是否
    知道有跟人發生車禍？）我住院時才知道。」證人即警員李
    江河於本院審理時證稱：「當時我任職於東港分局崁頂分駐
    所。（你是否當天下午4 點30分到達現場？）是的。．．．
    （你抵達現場的時候，現場燃燒的甘蔗葉是否已經熄滅？）
    還在冒煙。（為何照片沒有顯示有濃煙？）當時剛好有飄著
    小雨。．．．（相驗卷第22頁照片中穿白色衣服的是何人，
    在做何事？）是被告本人，他在掃燃燒的雜草」等語。被告
    於檢察官詢問時則供稱：「我是在2 點多接近3 點時在燒甘
    蔗葉，我有在那等到火熄了再走」云云。證人李江河於本件
    車禍發生約5 分鐘後到場，當時天空飄著小雨，惟仍可看見
    被告燃燒之甘蔗葉猶在冒煙，則稍早火勢正旺時，其產生濃
    煙之情形可想而知。被告倘係於火勢熄滅之後方行離開，且
    斯時距車禍發生尚有1 個多小時之久，則證人李江河豈能再
    看見冒煙，被告又豈有於員警抵達之後仍在清理灰燼之理？
    參互以觀，足見原告所述非虛，堪信為實在。又原告於肇事
    後經輔英醫院抽血檢驗結果，其血液中酒精濃度為45mg/dl
    （折合吐氣所含酒精濃度每公升0.225 毫克），尚未超過道
    路交通安全規則第114 條第2 款所定之標準，有檢驗報告單
    附於刑案相驗卷內可憑，被告指稱原告係酒醉駕車云云，尚
    無可採。本件原告騎乘機車行經肇事地點，遇見濃煙妨礙行
    車視線，理應提高警覺，注意車前狀況，並隨時採取必要之
    安全措施，其疏未注意及此，違反道路交通安全規則第94條
    第3 項規定，固難辭過失之責。惟道路交通安全規則第114
    條第2 款之規定，旨在保護用路之特定群體人車往來之安全
    ，為民法第184 條第2 項所稱保護他人之法律，被告在路旁
    燃燒甘蔗葉，發生濃煙，妨礙行車視線，違反道路交通安全
    規則第114 條第2 款規定，自亦應負過失之責。
(二)、按因故意或過失，不法侵害他人之權利者，負損害賠償責任
    ；違反保護他人之法律，致生損害於他人者，負損害賠償責
    任，但能證明其行為無過失者，不在此限；數人共同不法侵
    他人之權利者，連帶負損害賠償責任；不法侵害他人致死，
    對於支出醫療及增加生活上需要之費用或殯葬費之人，亦應
    負損害賠償責任；被害人對於第三人負有法定扶養義務者，
    加害人對於該第三人亦應負損害賠償責任；不法侵害他人致
    死者，被害人之父、母、子、女及配偶，雖非財產上之損害
    ，亦得請求賠償相當之金額；不法損害他人之物者，被害人
    得請求賠償其物因毀損所減少之價額，民法第184 條第1 項
    前段、第2 項、第185 條第1 項前段、第192 條第1 項、第
    2 項、第194 條及第196 條定有明文。本件原告及被告分別
    有前述過失行為，且張水木係因此而發生車禍以致死亡，其
    間顯有相當因果關係，則原告及被告就張水木之死亡，自應
    連帶負損害賠償責任。查張水木之母張茶、妻張曾碧月及子
    女張麗敏、張麗花、張梅蘭、張梅雪、張基盟於本院98年度
    交簡字第881 號原告過失致人於死刑事案件審理中，對原告
    及國泰世紀產物保險股份有限公司提起附帶民事訴訟，請求
    原告與國泰世紀產物保險股份有限公司連帶賠償6,868,790
    元，嗣後經調解成立，其內容為：原告願給付渠等130 萬元
    （不含強制險），給付方法：當場以現金給付10萬元，於99
    年2 月28日之前再行給付110 萬元（含保險理賠金100 萬元
    ），餘額10萬元自99年3 月5 日起每月5 日前給付5,000 元
    ，如一期未給付視為全部到期，有本院99年度調字第23號調
    解筆錄在卷可憑，並經調閱本98年度交簡附民字第34號請求
    損害賠償事件卷宗查明無訛。依此，張水木之母、配偶及子
    女獲賠之金額，除強制汽車責任保險之保險給付150 萬元外
    ，另有國泰世紀產物保險股份有限公司理賠之責任險保險金
    100 萬元及原告自行負擔之30萬元。按連帶債務人相互間，
    除法律另有規定或契約另有訂定外，應平均分擔義務；連帶
    債務人中之一人，因清償、代物清償、提存、抵銷或混同，
    致他債務人同免責任者，得向他債務人請求償還各自分擔之
    部分，並自免責時起之利息；前項情形，求償權人於求償範
    圍內，承受債權人之權利，但不得有害於債權人之利益，民
    法第280 條前段及第281 條第1 項、第2 項固定有明文。惟
    連帶債務人就其與債權人之外部關係，雖負全部給付義務，
    然對於他債務人之內部關係，係各就其分擔部分，負其責任
    ，必為超過自己分擔部分之清償，對於他債務人之關係，方
    為他債務人債務之清償，故未超過分擔部分之免責行為，對
    內關係僅為履行自己之債務，不得對於他債務人行使求償權
    （臺灣高等法院77年法律座談會彙編民事類提案第6 號結論
    同此見解）。本件張水木之母、配偶及子女請求原告賠償6,
    868,790 元，與原告成立調解，獲賠130 萬元，連同強制汽
    車責任保險之保險給付150 萬元，亦不過280 萬元，猶不及
    6,868,790 元之半數，尚難逕謂原告已為超過自己分擔部分
    之清償，則其向被告行使求償權，於法即有未合。又汽車交
    通事故之發生，如可歸責於被保險人以外之第三人，保險人
    於保險給付後，得代位行使被保險人對於第三人之請求權，
    但其所得請求之數額，以不逾保險給付為限；被保險人因保
    險人應負保險責任之損失發生，而對於第三人有損失賠償請
    求權者，保險人得於給付賠償金額後，代位行使被保險人對
    於第三人之請求權，但其所請求之數額，以不逾賠償金額為
    限，強制汽車責任保險法第33條第1 項及保險法第53條第1
    項定有明文。此一保險代位之規定，發生法定債權移轉之效
    果，亦即保險人成為新債權人，得以自已之名義對於第三人
    行使權利。依此，本件強制汽車責任保險之保險給付150 萬
    元及國泰世紀產物保險股份有限公司理賠之責任險保險金10
    0 萬元，其請求權已移轉於保險人，則原告再向被告請求其
    半數即125 萬元，於法尤有未合。
(三)、按違反保護他人之法律，致生損害於他人者，負損害賠償責
    任，但能證明其行為無過失者，不在此限；不法侵害他人之
    身體或健康者，對於被害人增加生活上之需要時，應負損害
    賠償責任；不法侵害他人之身體、健康者，被害人雖非財產
    上之損害，亦得請求賠償相當之金額，民法第184 條第2 項
    、第193 條第1 項及第195 條第1 項前段定有明文。本件被
    告在路旁燃燒甘蔗葉，發生濃煙，妨礙行車視線，致原告騎
    乘機車經過時，因視線不良，而自後追撞手推中耕機行走於
    路上之張水木，以致發生車禍受有前述傷害，被告違反保護
    他人之法律與原告之受傷，二者之間顯有相當因果關係，刑
    案偵查中經檢察官囑託臺灣省高屏澎區車輛行車事故鑑定委
    員會鑑定結果，亦同此意見，有鑑定意見書在卷可考，則原
    告依前揭侵權行為法律關係，請求被告賠償其所受損害，於
    法洵屬有據。茲就原告請求之項目及金額審核如下：
  1.醫療費用部分：原告主張其因本件不法侵害而受傷，共支出
    醫療費用56,720元，其中自負額為3,997 元，健保給付部分
    為52,723元之事實，為被告所不爭執，並有輔英科技大學附
    設醫院醫療繳款收據12紙在卷可稽。被告雖辯稱依全民健康
    保險法第82條第1 項第1 款及保險法第53條第1 項規定，原
    告不得向其請求賠償健保給付部分云云，惟查全民健康保險
    性質上係屬健康、傷害保險，除有全民健康保險法第82條第
    1 項規定之情形外，依保險法第130 條、第135 條準用同法
    第103 條之規定，全民健康保險之保險人不得代位行使被保
    險人因保險事故所生對於第三人之請求權，要無保險法第53
    條第1 項規定適用之餘地（最高法院95年度台上字第1628號
    判決意旨參照）。又保險對象因發生保險事故，而對於第三
    人有損害賠償請求權者，全保健康保險之保險人於提供保險
    給付後，就汽車交通事故，得向強制汽車責任保險保險人，
    代位行使損害賠償請求權，全民健康保險法第82條第1 項第
    1 款固定有明文。惟所謂汽車交通事故，依強制汽車責任保
    險法第13條規定，係指使用或管理汽車致乘客或車外第三人
    傷害或死亡之事故，本件原告係同法第9 條第2 項所稱之被
    保險人，並非乘客或車外第三人，其騎乘被保險汽（機）車
    肇事以致本人受傷，尚非此之所謂汽車交通事故，自無適用
    全民健康保險法第82條第1 項第1 款規定之餘地。被告辯稱
    本件原告就健保給付部分不得向其請求賠償云云，尚無可採
    。原告請求被告賠償其醫療費用56,720元，於法並無不合，
    應予准許。
  2.慰撫金部分：原告因本件不法侵害受有述傷害，傷勢不輕，
    不論在肉體或精神上均必感受相當之痛苦，則其請求被告賠
    償非財產上之損害，於法自無不合。查原告為高職畢業學歷
    ，入伍服役前曾受僱飼養觀賞魚，月薪約15,000元，目前已
    退伍，受僱從事塑膠粒生產工作，月薪25,000元，名下並無
    任何不動產；被告已高齡74歲（25年12月18日出生），並不
    識字，前此從事農耕工作，目前因罹患舌癌，未再從事任何
    工作，其子曾擔任屏東縣崁頂鄉鄉長，其名下則有共有土地
    2 筆及樓房1 棟，惟已於本件事故發生後之99年4 月29日，
    設定350 萬元之抵押權予訴外人江正時等情，經兩造陳明在
    卷，並有稅務電子閘門財產所得調件明細表、診斷證明書、
    土地登記謄本及建物登記謄本在卷可憑。本院審酌兩造之身
    分、地位、經濟能力及原告所受傷勢之輕重等一切情狀，認
    原告請求被告賠償之慰撫金，以50萬元為相當，超過部分，
    應予剔除。
  3.按損害之發生或擴大，被害人與有過失者，法院得減輕賠償
    金額，或免除之，民法第217 條第1 項定有明文。如上所述
    ，本件係因被告在路旁燃燒甘蔗葉，發生濃煙，妨礙行車視
    線，及原告騎乘機車經過時，疏未注意車前狀況，並隨時採
    取必要之安全措施，以致發生車禍，本院依此肇事情節及其
    原因力之輕重，認兩造對於本件損害之發生，各應負百分之
    50之過失責任，爰據此減輕被告百分之50之賠償金額。又本
    件肇事當時原告並未依道路交通安全規則第88條第2 項規定
    配戴安全帽，為兩造所不爭執，稽之原告所受傷勢主要在於
    頭部，惟配戴安全帽固有保護頭部之功能，但僅具有緩衝或
    減少傷害之作用，尚不足以確保肇事機車騎士之頭部必不受
    傷害，本院因認以再減輕被告百分之10之賠償金額為相當。
    依此，本件因原告對於損害之發生及擴大與有過失，共應減
    輕被告百分之60之賠償金額，則原告所得請求被告賠償之金
    額，即應減為222,688 元（計算式：（56720 ＋500000）×
    （1－0.6）＝222688）。
六、綜上所述，本件原告依民法第280 條、第281 條第1 項之規
    定及侵權行為之法律關係，請求被告給付200 萬元，及自起
    訴狀繕本送達翌日（即99年3 月12日）起至清償日止，按週
    年利率百分之5 計算之利息，於如主文第1 項所示範圍內，
    為有理由，應予准許。逾此範圍，非有理由，應予駁回。本
    件原告勝訴部分，所命被告給付之金額未逾50萬元，應依民
    事訴訟法第389 條第1 項第5 款規定，依職權宣告假執行（
    此部分原告假執行之聲請為無必要），此部分被告陳明願供
    擔保，請准宣告免為假執行，經核並無不合，爰酌定相當之
    擔保金額，併准許之。至原告敗訴部分，其假執行之聲請已
    失所附麗，應駁回之。
七、據上論結，本件原告之訴為一部有理由，一部無理由，依民
    事訴訟法第79條、第389 條第1 項第5 款、第392 條第2 項
    、第3 項，判決如主文。
中    華    民    國   100    年    3     月    9     日
                    民事第二庭    法  官  春生
正本係照原本作成。
如不服本判決，應於收受送達後20日內向本院提出上訴書狀，其
未表明上訴理由者，應於提出上訴後20日內向本院補提理由書狀
（均須按他造當事人之人數附繕本）。
                                  書記官  蘇雅慧
中    華    民    國   100    年    3     月    9     日